【裁判字號】    94,訴緝,21
【裁判日期】    950308
【裁判案由】    貪污等
【裁判全文】
臺灣高雄地方法院刑事判決              94年度訴緝字第21號
公  訴  人  臺灣高雄地方法院檢察署檢察官
被      告  甲○○
指定辯護人  林夙慧律師
上列被告因貪污等件，經檢察官提起公訴（85年度偵字第30128
、29736 、29874 、30068 、30141 號，86年度偵字第4697、64
54、3386號），本院判決如下：
    主  文
甲○○無罪。
    理  由
一、公訴意旨以：被告甲○○前係臺灣高雄監獄戒護科管理員（
    目前因另案停職中）為依據法令從事公務之人員，竟利用職
    務上之機會，自民國（下同）79年間，王寶興（已死亡）因
    案進入臺灣高雄監獄服刑後，被告即充當王寶興之交通，將
    王寶興親筆字條攜出，與王寶興之堂舅洪文駕前往高雄市三
    民區○○○路287 號向己○○○（王寶興將其黑道集團圍標
    之不法所得寄放於己○○○處）領取上所記載之款項後，帶
    入獄中供王寶興花用，並從中抽取數額不詳之酬金（金額一
    般為所代轉金額之一成），至王寶興83年10月間出獄為止，
    被告代轉之款項達千萬元以上，而其所得之不法利益亦達百
    萬元以上，因認被告涉有修正前之貪污治罪條例第6 條第1
    項第5 款對於非主管、監督之事務，利用職權機會圖利之罪
    嫌等語。
二、按「犯罪事實，應依證據認定之，無證據不得認定其犯罪事
    實」，又「不能證明被告犯罪者，應諭知無罪之判決」，刑
    事訴訟法第154 條第2 項、第301 條第1 項分別定有明文。
    再就「犯罪事實應依證據認定之，所謂證據，須適於為被告
    犯罪事實之證明者，始得採為斷罪資料。」以及「事實之認
    定，應憑證據，如未能發現相當證據，或證據不足以證明，
    自不能以推測或擬制之方法，以為裁判基礎。」最高法院53
    年台上字第2750號、40年台上字第86號均著有判例可資參照
    。
三、訊據被告甲○○固坦承前為臺灣高雄監獄戒護科管理員，而
    於該監獄人犯王寶興自79年間至83年10月服刑期間，有多次
    持王寶興親書字條（上載有所需領取款項之金額），與洪文
    駕共同前往、或自行單獨前往己○○○處領取王寶興託由己○○○保管之金錢，供王寶興使用，然堅決否認有上開圖利
    犯行，並辯稱：其持在監人犯王寶興親筆字條向己○○○領
    款，係供王寶興服刑期間食用會客菜之花費，以及王寶興所
    訂購2 戶預售屋所需給付之自備款與分期款，但其並未從中
    獲有任何利益，更未曾獲有所領款項中一成酬金之不法利益
    等語。經查：
  （一）被告甲○○於王寶興服刑期間，確有持王寶興所書字條
        （上載所需領取款項金額）向保管王寶興金錢之己○○○領取款項一節，除據被告自承在卷外，核與證人己○○○以及陪同被告前往向己○○○處領款之被告配偶乙○○○分別於審理時證述之情節相符（己○○○部分：
        見本院卷第二卷第68～71頁，乙○○○部分：見本院卷
        第一卷第177 ～178 頁）；足見被告確有為監獄人犯王
        寶興代向己○○○領款之情事。
  （二）其次，被告所領取之上開款項中，有部分係用之於王寶
        興所訂購案名「青年白宮」預售屋2 戶（Ｅ棟8 號、Ｆ
        棟8 號）之房地，所需支付之自備款及分期款等情，亦
        據被告供陳在卷（本院卷第一卷第135 ～137 頁），且
        經證人乙○○○審理時證述甚明（見本院卷第一卷第17
        7 ～180 頁），並有乙○○○代理王寶興簽訂之預定房
        屋買賣合約書、預定土地買賣合約書影本各2 份（見本
        院卷第一卷第48～95頁），以及上開房屋所有權確由建
        設公司移轉予王寶興之建築改良物登記謄本2 份（見本
        院卷第97～102 頁）在卷可稽，又83年1 月21日訂定上
        開房、地買賣合約書時，王寶興亦確實仍在監執行中，
        亦有卷附前揭合約書及王寶興之臺灣高等法院前案紀錄
        表互核可知，堪認屬實。
  （三）再就起訴書中固載有被告甲○○本案對於非主管、監督
        事務，利用職務上機會圖利之犯罪事實及所犯法條，然
        完全未論述究有何證據足以證明此犯罪事實；公訴人則
        另於本院審理期間補充：以被告審理中之自白，及證人
        己○○○、丙○○及洪文駕分別於偵、審中之證詞為據
        。
      １然被告於本院審理時所供，僅坦認有為王寶興向謝陳芬
        陳芬香領款，然堅決否認曾於代為領取之款項中，有任
        何抽取酬金、圖利自身之行為，是被告審理中之供述，
        實難謂係本案所涉圖利犯行之自白。
      ２另證人己○○○於本院審理時亦僅證述：被告確有隨同
        洪文駕向伊領取王寶興託管之金錢等詞，但並未敘及被
        告曾否自王寶興委其領取之款項中獲得任何酬勞或利益
        （見本院卷第二卷第68～70頁）；復曾於本院86 年5月
        5 日審理時明確供證：伊不清楚被告甲○○曾自所領款
        項中獲取多少代價等詞（見本院86年度訴字第1061號卷
        第一卷之影印卷第73頁），且更證述：洪文駕亦從未向
        伊提及被告得有何好處等詞（見本院卷第二卷第72頁）
        ，是以自無從由證人己○○○之上開曾代王寶興領取款
        項之證詞中，遽認被告即曾自代領款項中獲有任何利益
        。至於證人己○○○於高雄市調查站調查時供證：「我
        想甲○○多少會獲取一些好處，但他們之間如何折帳，
        伊不方便過問，所以並不清楚。」等詞（見85年度偵字
        第29736 號卷影印卷第90頁），亦無非證人己○○○個
        人主觀猜想、揣測之詞，自不足為憑。
      ３又證人即王寶興所聘僱之會計丙○○於本院固亦證述：
        被告曾有為王寶興向己○○○領取上開款項，但從未聞
        王寶興曾提及被告曾自代王寶興領款之過程中獲有任何
        好處等詞甚明（見本院卷第二卷第77頁）；雖證人丙○○審理中證稱：曾與洪文駕聊天時，洪文駕有1 、2 次
        提及被告代王寶興領取款項，可獲取走路工的錢云云（
        見本院卷第77頁）；惟依上開證詞內容可知，此絕非證
        人丙○○敘述親聞親見之事，而係經由第三人洪文駕之
        轉述而來，自屬傳聞，而無證據能力；又證人丙○○於
        其所涉違反公平交易法乙案之偵查中復供述：其曾聞丁○○述及被告代在監之王寶興領款，可以抽百分之10之
        酬勞云云（見85年度偵字第29736 號影印卷第139 頁反
        面），然丙○○於上開偵查中所述，係基於其當時所涉
        公平交易法乙案之在押被告身分所為之供詞，既非基於
        證人之地位而為陳述，又未曾具結，且據伊所證此節，
        亦無非傳述第三人丁○○之言詞，仍為傳聞，是顯難認
        證人丙○○該偵查中之陳述具有證據能力；況證人丙○○於審理時則證述：「我是聽洪文駕所說，不是聽丁○○說的，洪文駕有跟我說過『阿文』（即被告）做這些
        事可以得到錢，但我並不知道可得多少錢，洪文駕告訴
        我『阿文』可得到一些走路工的錢；（偵查中所證述）
        百分之10是圍標『搓圓仔湯』的錢的比例，應該是檢察
        官弄錯了。」（見本院卷第2 卷第76頁，此等證詞，仍
        屬傳聞），而證人丁○○亦在審理時堅決否認其曾向丙○○述及被告為王寶興帶錢可抽取百分之10之酬勞，且
        證述：其服刑期間不知此事，係服刑完畢後，才聽說被
        告有為王寶興領款之事等詞（見本院卷第一卷第173 頁
        ），亦與證人丙○○偵查中所供不符；則丙○○上開偵
        查中之證詞，得否作為認定被告犯罪之憑證，更非無疑
        。
      ４至證人洪文駕於法務部調查局高雄市調查處調查時曾供
        述：「阿文」即被告甲○○，王寶興指示其帶同被告與
        己○○○認識，以後由被告持王寶興親筆字條直接去找
        己○○○索取並代轉王寶興所需要之金錢，每次約新台
        幣（以下同）20至30萬元不等（詳細金額及次數記不清
        楚），之後王寶興亦曾需款達百萬元以上，其知悉每次
        被告向己○○○索取並代轉予王寶興所需金錢時，都有
        從中抽成，賺取金錢，至於抽成金額，則不清楚云云【
        見85年度偵字第29736 號影印卷第115 頁反面至第116
        頁，且證人洪文駕上開證詞雖係被告以外之人於司法警
        察調查中所為陳述，然因證人洪文駕業已死亡，有卷附
        法務部戶役政連結作業系統資料可證（見本院卷第一卷
        第41頁），而洪文駕證述之時，既無證據證明曾受任何
        外力干擾，又無迴護被告之情事存在，具有可信之特別
        情況，復為證明本案圖利犯罪事實存否所必要，是依刑
        事訴訟法第159 條之3 第1 款之規定，得為證據】，然
        關於被告究竟代王寶興共領取若干金額之款項，自證人
        洪文駕上開調查時之證詞中顯無法得悉；復就證人洪文
        駕對於被告抽成比例及抽成之金額，均不知悉，則其是
        否確知被告有自領取款項中獲取不法利益，亦值懷疑；
        是洪文駕上開證述或僅足認係其個人推測之詞，因此，
        自不得僅憑證人洪文駕上開主觀推測、語焉不詳之證述
        ，率認被告有前揭圖利犯行。
四、綜上所述，本案中自上開事證中，非但難以確認被告究竟代
    王寶興全部領取若干金額之款項，更且，公訴人補充理由中
    所指各該證據，除被告並無自白犯行，已述之於前外，而證
    人己○○○、丙○○及洪文駕之上開證述，或屬傳聞，或係
    個人主觀之揣測、推論，而所餘證據僅足認被告確有代王寶
    興向己○○○領款之事實，既無法證明被告確有從代領款項
    中獲取利益，該等證據自不適於作為認定被告有罪之證據，
    從而，揆諸前開條文規定及判例意旨，既無適於作為認定被
    告圖利罪之證據存在，而主觀之推測、擬制，亦不得作為斷
    罪之資料及裁判之基礎，另王寶興本人又已死亡，且其生前
    從未曾就本案各情加以訊問，以致無從查證憑採；此外，復
    無其他積極證據足資證明被告有本案犯行，尚不能證明被告
    犯罪，應為無罪之諭知。
據上論斷，應依刑事訴訟法第301條第1 項，判決如主文。
本案經檢察官戊○○到庭執行職務。
中    華    民    國    95    年    3     月    8     日
                    刑事第二庭審判長法  官  邱永貴
                                    法  官  陳銘珠
                                    法  官  高思大
右正本證明與原本無異。
如不服本判決，應於判決送達後十日內，向本院提出上訴狀。
中    華    民    國    95    年    3     月    13    日
                                    書記官  蔡語珊


司法院資訊處製作；財團法人民間司法改革基金會備份。
